【裁判字號】    99,上,241
【裁判日期】    991207
【裁判案由】    塗銷抵押權登記
【裁判全文】
臺灣高等法院民事判決                   99年度上字第241號
上  訴  人  黃木陸
訴訟代理人  林秋萍律師
被  上訴人  方建智
兼  上一人
訴訟代理人  楊貞
上列當事人間塗銷抵押權登記事件，上訴人對於中華民國98年12
月29日臺灣臺北地方法院98年度重訴字第428號民事判決提起上訴
，本院於民國99年11月23日言詞辯論終結，判決如下：
    主      文
上訴駁回。
第二審訴訟費用由上訴人負擔。
    事實及理由
一、按確認法律關係之訴，非原告有即受確認判決之法律上利益
    者，不得提起之，民事訴訟法第247條第1項前段定有明文。
    所謂即受確認判決之法律上利益，係指法律關係之存否不明
    確，原告主觀上認其在法律上之地位有不安之狀態存在，且
    此種不安之狀態，能以確認判決將之除去者而言（最高法院
    52 年台上字第1240號判例要旨參照）。經查，上訴人主張
    系爭抵押權擔保之債權（即附表所示支票債權）不存在，經
    被上訴人否認，是兩造就前開債權債務關係是否存在有爭執
    ，致上訴人之法律上地位有不安之狀態，得以本件確認判決
    將之除去，是本件應有確認利益，上訴人提起本件確認之訴
    ，依法即無不合。
二、上訴人起訴主張：訴外人葉素珍前自稱為房屋投資業者（嗣
    始知其為詐欺通緝犯），向伊商借面額新臺幣（下同）20萬
    元之支票，支票發票日期屆，葉素珍即將款項如數匯入伊帳
    戶，以此取得伊信任後，復誆稱可代為操作房地產投資，並
    表示可以支票作為投資金額，伊乃簽發如附表所示支票交予
    葉素珍。惟於97年8月8日如附表編號2、3所示之支票發票日
    期屆，被上訴人楊貞向伊表示其持有伊簽發面額500餘萬
    元之支票，為使不遭退票，同意借伊120萬元使其過票，且
    要求伊簽發面額490餘萬元之本票作為擔保，伊依其指示簽
    發本票後，被上訴人楊貞復要求伊設定抵押，伊乃提供所
    有坐落臺北市○○區○○段1小段619、666地號土地及同小
    段1379建號（門牌號碼為臺北市○○區○○路424巷39號）
    之房屋（下合稱系爭房地）設定最高限額1,200萬元之抵押
    權予楊貞指定之被上訴人方建智（下稱系爭抵押權）。然
    伊簽發附表所示支票予葉素珍收執目的係委託葉素珍代為操
    作房地產投資，葉素珍實際上既未為伊操作房地產投資，係
    以詐術致伊陷於錯誤，伊自得撤銷受詐欺之意思表示而無庸
    給付系爭票款。又系爭抵押權之設定係伊誤認有票據付款之
    義務而為之，系爭支票債務既經伊撤銷，系爭支票債權即不
    存在，又楊貞與葉素珍係同夥，方建智則係楊貞之表弟
    ，就上情知之甚詳，顯見其等係無對價或惡意取得系爭支票
    ，自不能取得系爭支票之票據權利，系爭抵押權即欠缺從屬
    性而不應繼續存在，惟系爭房地上仍有系爭抵押權登記，對
    伊之所有權自有侵害，伊亦得請求被上訴人將系爭抵押權予
    以塗銷。爰求為確認被上訴人對系爭房地以臺北市萬華地政
    事務所97年萬華字第112060號收件設定登記第三順位權利價
    值為最高限額1299萬元之抵押權所擔保之債權不存在，被上
    訴人應塗銷系爭抵押權設定登記之判決。
三、被上訴人則以：上訴人早將系爭房地之所有權狀置於訴外人
    陳金笙處，請陳金笙為其調現，陳金笙於97年7月21日起陸
    續持如附表所示之7紙支票向楊貞調現，金額計4,963,900
    元，楊貞亦均有匯款至陳金笙之帳戶。上訴人於97年7、8
    月間，向陳金笙表示如附表編號1、2、3所示之支票無法兌
    現，陳金笙乃商請楊貞借263,900元、60萬元、120萬元予
    上訴人過票，上訴人並簽發票面金額60萬元、120萬元之本
    票予楊貞，並載「茲收到此金額無誤」。嗣上訴人數次與
    楊貞商談有關債權抵押事，雙方約定債權起算日為97年7
    月31日，清償期日為98年7月30日，楊貞將方建智寄放之
    200萬元借予上訴人，故表示將系爭抵押權設定予方建智，
    兩造於97年8月12日至第10名地政事務所，上訴人並簽下票
    面金額4,963,900元之本票，至於如附表編號4、5、6、7之
    支票，嗣經被上訴人楊貞提示均遭退票，上訴人稱與伊等
    間無債務關係云云，顯然不實。上訴人另將系爭房地辦理信
    託，顯然係惡意拒絕清償，其請求塗銷系爭抵押權亦無理由
    等語，資為抗辯。
四、原判決駁回上訴人之請求，上訴人提起上訴，並聲明：
  (一)原判決廢棄。
  (二)確認被上訴人對臺北市○○區○○段一小段619、666地號土
    地及台北市○○區○○段一小段1379建號建物以台北市萬華
    地政事務所97年萬華字第112060號收件設定登記第三順位權
    利價值為最高限額新台幣壹仟貳佰萬元之抵押權所擔保之債
    權不存在，被上訴人等應塗銷上開抵押權設定登記。
    被上訴人答辯聲明：上訴駁回。
五、上訴人主張原為系爭房地之所有權人，系爭房地上有以臺北
    市萬華地政事務所97年萬華字第112060號收件，設定登記第
    3順位之最高限額抵押權，抵押權人為方建智，擔保債權總
    金額為1,200萬元，且上訴人曾先後簽發如附表所示支票之
    事實，提出歷史票據資料、系爭房地之土地建物登記簿謄本
    為證（見原審審重訴字卷第5-16頁），被上訴人對此並不爭
    執，自堪信為真實。
六、上訴人主張被上訴人係無對價或惡意取得附表所示支票，不
    能取得票據權利，系爭抵押權亦欠缺從屬性而不存在等情，
    為被上訴人所否認，並以前開情詞置辯。經查：
  (一)上訴人主張依系爭最高限額抵押權登記，係記載擔保被上訴
    人方建智與上訴人間97年7月31日之金錢消費借貸債權1,200
    萬元，被上訴人楊貞與上訴人間之債務自非系爭抵押權登
    記擔保之債務云云，為被上訴人所否認。查證人張月秀到場
    證稱：「（系爭房地設定是你辦理？）是。98年8月時兩造
    及郭圓一起到我事務所，他們說要辦理抵押權設定，我問
    他們說債權債務關係是否已經確定，他們說是，所以我就幫
    他們辦普通抵押權，當時他們告訴我債權是97年7月31日之
    前發生，在97年7月31日結算，他們說是要在一年內還清，
    所以我才會辦理為普通抵押權。謄本登記為最高限額抵押，
    應該是地政事務所登記錯誤，我當初送件時是普通抵押權。
    當時他們說是黃木陸欠楊貞的錢，方建智和楊貞是親戚
    關係，也有金錢關係，所以他們說要設定給方建智」、「（
    當時黃木陸有無表示沒有欠楊貞錢？）我當時有說他們有
    無債權債務關係，當時黃木陸說有，而且我有把設定契約書
    給他簽名」、「（提示本院卷第37頁本票，是否看過？）有
    ，這是設定時我寫禁止背書轉讓，因為當時楊小姐說怕本票
    遺失，所以我幫他寫的」、「（有無看到黃木陸跟楊貞當
    場在算支票？）我有看到他們在結算，但是詳細金額不記得
    」、「（當天結算債務是在你面前？他們結算的金額？）在
    我辦公室的桌子，是他們自己算」、「（設定的金額是否為
    當天兩造結算債務的結算金額？）不是。是黃木陸自己說要
    設定這麼高的，他說怕被別人騙走他的房子」（見本院卷第
    78-79頁）。證人郭圓則到場證稱：「（是否有介紹張月
    秀代書表幫楊貞做設定？）有，因為楊貞跟我說黃木陸
    欠他錢，要去做設定，所以我就介紹張代書，設定當天我有
    一起去，當時在場的有黃木陸、方建智、楊貞及張代書。
    詳細設定的內容是他們在談。我有看到有人在寫本票，因為
    設定要寫本票，我有看到他們在算黃先生欠他們多少錢」（
    見本院卷第80頁）。顯然上訴人於97年8月間辦理系爭抵押
    權設定時，即自承確積欠被上訴人債務，且同意設定系爭抵
    押權予被上訴人共同指定之人即被上訴人方建智。則基於私
    法自治原則，兩造本得約定系爭抵押權登記名義人。上訴人
    以被上訴人楊貞非登記之抵押權人，其與上訴人間之債務
    即非系爭抵押權登記擔保之債務云云，並不足取。
  (二)上訴人另主張被上訴人提出之60萬元、120萬元本票及總額
    4,963,900元之7張支票之發票日、到期日及6張匯款單之匯
    款日均非97年7月31日，被上訴人楊貞亦未證明已給付附
    表所示7張票據總金額4,963,900元之支票及本票款予上訴人
    ，被上訴人楊貞與上訴人間確無借貸債務存在云云，為被
    上訴人所否認。查：
  1.被上訴人稱：訴外人陳金笙持上訴人所簽發如附表所示之7
    紙支票向被上訴人楊貞調現，被上訴人楊貞乃分別於97
    年7月21日、同年月22日、同年8月1日、同年月4日、同年月
    5日、同年月12日、同年月13日，各給付263,900元、85萬元
    、80萬元、80萬元、80萬元、65萬元、80萬元，其後上訴人
    表示不要讓如附表編號1、2、3所示之支票跳票，被上訴人
    楊貞乃將263,900元、60萬元、120萬元存入上訴人帳戶，
    再將該3紙支票兌領（俗稱過票），上訴人並簽發面額60萬
    元、120萬元之本票，另如附表編號4、5、6、7所示支票經
    被上訴人提示均遭退票等情，並提出之存摺明細、本票、存
    款憑條、支票、退票理由單為證（見原審審重訴字卷第94至
    103頁）。
  2.上訴人雖以被上訴人楊貞提出之華南銀行票據代收摺，其
    中第9、13、14、15頁已遭撕毀，另第11、12頁各有3筆金額
    原遭減去，另託收日期、金額、備註等如黃色螢光筆標示部
    分均遭塗改，顯見被上訴人楊貞多所隱瞞，又楊貞與陳
    金笙間匯款總金額高達24,782,400元，可見二人間有頻繁金
    錢往來，被上訴人楊貞僅提出總額470萬元之6張匯款單，
    且該6張匯款單與上訴人所開立之6張支票金額無一任張符合
    ，亦均非匯款予上訴人，另關於263,900元支票，被上訴人
    楊貞未提出任何付款證明，被上訴人楊貞所主張分別匯
    入上訴人支票存款帳戶之120萬元及60萬元，係由被上訴人
    楊貞自行持發票日97年8月8日票據金額120萬元、發票日
    97年8月7日票據金額60萬元之支票二張兌領取回，自難證明
    被上訴人楊貞與上訴人間有4,963,900元債權存在云云。
  3.然查，被上訴人楊貞稱：陳金笙持系爭支票調現，被上訴
    人有多少錢就匯多少錢，之後再互相找補，上訴人主張塗改
    、撕毀者，與黃木陸無關，8月7日前是陳金笙說黃木陸要求
    被上訴人幫忙過票，8月7日及8月8日黃木陸都來要求被上訴
    人幫忙過票，並在8月8日開60萬元及120萬的本票，設定抵
    押前就已談到共匯4,963,900元，最後4張在設定抵押時黃木
    陸就講好被上訴人要在到期日之前匯給陳金笙等語。核與證
    人陳金笙證稱：「提示原審卷第99頁，系爭支票是否有印象
    ？）我沒有印象，我曾經看過葉小姐（葉素珍）拿黃木陸的
    支票好幾張好幾百萬，要來清償葉小姐的債務，我就把票拿
    去給楊貞清償以前的債務，後來黃木陸曾經來找我，因為
    葉小姐說他把票轉給我，黃木陸想要找持票人來商量，我就
    告訴他去找楊貞，後來就是他們自己去談，他們如何談我
    不知道」、「（你拿黃木陸的票去給楊貞其流程是如何？
    ）我收到很多的客票，一次交給楊貞，計算總共的金額，
    扣除利息後，他再一次匯錢給我，我們並不是說用單張的票
    來計算匯款的金額」等語大致相符（見本院卷第233-234頁
    ），顯見葉素珍先持附表所示支票，向陳金笙清償之前債務
    ，再由陳金笙持之向被上訴人楊貞清償之前債務。且上訴
    人於系爭抵押權設定時，對於兩造間有債權債務關係存在，
    並不爭執一節，業經證人張月秀、郭圓證述屬實。上訴人
    於原審就被上訴人楊貞有過票、及匯款4,963,900元予陳
    金笙之事實亦不爭執（見原審重訴字卷第9頁背面）。再由
    上訴人自承附表所示支票係交給葉素珍，且被上訴人楊貞
    取得如附表所示支票，將263,900元、60萬元、120萬元存入
    上訴人帳戶，使如附表編號1、2、3之支票得以兌領，上訴
    人並簽發票面金額為60萬元、120萬元、4,963,900元之本票
    予被上訴人楊貞（見原審審重訴字卷第71頁）等情觀之，
    應認上訴人與被上訴人楊貞間確有債權債務存在，且系爭
    抵押權所擔保者，為上開票面金額4,963,900元、發票日97
    年7月31日之本票所表彰之債權。上訴人執此主張被上訴人
    楊貞係無相當對價取得系爭4,963,900元票據云云，並不
    足取。
  (三)上訴人另主張被上訴人方建智已於臺灣雲林地方法院98年度
    訴字第248號債務人異議之訴事件中，自認與上訴人間無任
    何債權債務關係存在，且於本件提出事證亦無從證明與上訴
    人間有債權債務關係存在云云。惟查：被上訴人楊貞稱：
    五、六年前方玲雪將方建智繼承父親遺產之200萬元匯至我
    戶頭，方建智表示要放在我這邊，我借給黃木陸的款項，其
    中200萬元即上開遺產200萬元等語，並提出匯款資料為證（
    見本院卷第191-192頁）。核與被上訴人方建智稱：「（方
    玲雪與你何關係？是否知道遺產金額？）是我親妹妹，我父
    親是89年過世的，我父親是住在我美國妹妹那邊，其遺產都
    是我妹妹在處理，我父親還沒有過世之前就告訴我及我妹妹
    講要留200萬元給我，父親過世後，我妹妹沒有直接把200
    萬元匯給我，因為她怕我亂花錢，96年的時候我妹妹告訴我
    ，我妹妹連同我表姐楊貞的300萬元及我的200萬元一起匯
    到我表姐楊貞那兒，我就把錢放在我表姐楊貞那裡由她
    保管，我表姐楊貞97年告訴我，要把我的錢借給黃木陸，
    萬華的房子設定的時候我表姐楊貞有叫我一起去設定，在
    之前我表姐楊貞就有告訴我，有把錢借給黃木陸」、「（
    98年11月時雲林地院法官有問你說黃木陸與你是否有債務關
    係，你為何說跟黃木陸沒有債務關係？）萬華設定的時候，
    黃木陸說他還有一塊雲林的地要順便設定給你，需要暫時設
    定給我，與萬華設定的案子沒有關係，所以雲林地院訊問的
    時候，我才會說我跟黃木陸沒有債務關係」等語大致相符（
    見本院第200-201頁）。足認被上訴人楊貞匯予陳金笙部
    分之款項，確實來自被上訴人方建智。且上訴人於設定系爭
    抵押權時，即同意設定予被上訴人共同指定之人即被上訴人
    方建智，已如前述，上訴人以其與被上訴人方建智間無債權
    債務關係存在，主張系爭抵押權所擔保之債權不存在云云，
    亦不足取。
  (四)再按當事人主張有利於己之事實者，就其事實有舉證之責任
    ，民事訴訟法第277條前段定有明文，又當事人主張其意思
    表示係因被詐欺或脅迫而為之者，應就其被詐欺或被脅迫之
    事實，負舉證之責任（最高法院21年上字第2012號判例參照
    ）。上訴人主張其係受葉素珍詐欺而簽發支票，且被上訴人
    楊貞與葉素珍係同夥之人，被上訴人方建智係楊貞之表
    弟，均知悉上情云云，為被上訴人所否認，上訴人就此亦未
    能舉證以實其說，自無從認定為真實，上訴人執此主張被上
    訴人為惡意取得系爭支票，不得享有票據權利云云，亦不足
    取。
  (五)上訴人另主張基於所有物妨害排除請求權，訴請被上訴人塗
    銷系爭抵押權設定登記云云。然查，系爭抵押權所擔保者，
    為系爭票面金額4,963,900元、發票日97年7月31日之本票所
    表彰之債權，且被上訴人並非無對價或惡意取得，已如前述
    。上訴人就系爭抵押權所擔保之債權業已消滅之事實，亦未
    舉證以實其說，則上訴人依所有物妨害排除請求權訴請塗銷
    系爭抵押權，亦屬無據。
七、末查，證人張月秀固證稱「謄本登記為最高限額抵押，應該
    是地政事務所登記錯誤，我當初送件時是普通抵押權」云云
    （見本院卷第78頁背面），核與抵押權設定契約書上載普通
    抵押權、土地及建物登記謄本上載最高限額抵押權等情相符
    （見本院卷第92頁、原審審重訴卷第12-16頁）。惟按「登
    記人員或利害關係人，於登記完畢後，發見登記錯誤或遺漏
    時，非以書面聲請該管上級機關查明核准後，不得更正。但
    登記錯誤或遺漏，純屬登記人員記載時之疏忽，並有原始登
    記原因證明文件可稽者，由登記機關逕行更正之」，土地法
    第69條定有明文。是上開登記謄本之記載縱有土地登記規則
    第13條「土地法第六十八條第一項及第六十九條所稱登記錯
    誤，係指登記事項與登記原因證明文件所載之內容不符者；
    所稱遺漏，係指應登記事項而漏未登記者」規定之登記錯誤
    ，於登記機關以書面聲請該管上級機關查明核准後更正，或
    由登記機關逕行更正之前，仍有絕對效力（土地法第43條「
    依本法所為之登記，有絕對效力」之規定參照），況兩造就
    登記謄本之記載亦未見爭執，本院無逕認定登記謄本係登記
    錯誤之權限，併此敘明。綜上所述，上訴人訴請確認被上訴
    人對臺北市○○區○○段一小段619、666地號土地及台北市
    ○○區○○段一小段1379建號建物以台北市萬華地政事務所
    97年萬華字第112060號收件設定登記第三順位權利價值為最
    高限額新台幣壹仟貳佰萬元之抵押權所擔保之債權不存在，
    被上訴人應塗銷上開抵押權設定登記，洵屬無據，應予駁回
    。原審為上訴人敗訴之判決，並無不合。上訴意旨指摘原判
    決不當，求予廢棄改判，為無理由，應予駁回。
八、因本案事證已臻明確，兩造其餘主張陳述及所提之證據，均
    核與本件判決結果不生影響，而毋庸再予審酌，附此敘明。
九、據上論結，本件上訴為無理由，依民事訴訟法第449條第1項
    、第78條，判決如主文。
中    華    民    國    99    年    12    月    7    日
                    民事第十七庭
                        審判長法  官 湯美玉
                              法  官 丁蓓蓓
                              法  官 李慈惠
正本係照原本作成。
如不服本判決，應於收受送達後20日內向本院提出上訴書狀，其
未表明上訴理由者，應於提出上訴後20日內向本院補提理由書狀
（均須按他造當事人之人數附繕本）上訴時應提出委任律師或具
有律師資格之人之委任狀；委任有律師資格者，另應附具律師資
格證書及釋明委任人與受任人有民事訴訟法第466條之1第1項但
書或第2項（詳附註）所定關係之釋明文書影本。如委任律師提
起上訴者，應一併繳納上訴審裁判費。
中    華    民    國    99    年    12    月    8     日
                              書記官 王敬端
附註：
民事訴訟法第466條之1（第1項、第2項）：
對於第二審判決上訴，上訴人應委任律師為訴訟代理人。但上訴
人或其他法定代理人具有律師資格者，不在此限。
上訴人之配偶、三親等內之血親、二親等內之姻親，或上訴人為
法人、中央或地方機關時，其所屬專任人員具有律師資格並經法
院認為適當者，亦得為第三審訴訟代理人。
附表一：
┌───┬──────┬──────┬─────┐
│編號  │ 發票日     │ 票面金額   │ 票據號碼 │
│      │            │（新臺幣元）│          │
├───┼──────┼──────┼─────┤
│  1   │97年8月6日  │   263,900  │EN0000000 │
├───┼──────┼──────┼─────┤
│  2   │97年8月7日  │    60萬    │EN0000000 │
├───┼──────┼──────┼─────┤
│  3   │97年8月8日  │   120萬    │EN0000000 │
├───┼──────┼──────┼─────┤
│  4   │97年8月14日 │    60萬    │EN0000000 │
├───┼──────┼──────┼─────┤
│  5   │97年8月20日 │    50萬    │EN0000000 │
├───┼──────┼──────┼─────┤
│  6   │97年8月20日 │    90萬    │EN0000000 │
├───┼──────┼──────┼─────┤
│  7   │97年8月31日 │    90萬    │EN0000000 │
├───┼──────┼──────┼─────┤
│      │合       計 │  4,963,900 │          │
└───┴──────┴──────┴─────┘

司法院資訊處製作；財團法人民間司法改革基金會備份。
